臺灣高等法院臺中分院民事判決
                                   109年度上更一字第13號
上  訴  人  張蕭美雲(張○○之承受訴訟人)
            張明發(張○○之承受訴訟人)
            張錫凱(張○○之承受訴訟人)
            張明裕(張○○之承受訴訟人)
            張錫堯(張○○之承受訴訟人)
共      同
訴訟代理人  劉邦遠律師
被上訴人    張楊碧珠（張○○之承受訴訟人）
            巫月卿  
共      同
訴訟代理人  石育綸律師
上列當事人間請求拆屋還地事件，上訴人對於中華民國106年9月
20日臺灣彰化地方法院106年度訴字第463號第一審判決提起上訴
，經最高法院第一次發回更審，本院於110年7月28日言詞辯論終
結，判決如下：
    主  文
上訴駁回。
第二審及發回前第三審訴訟費用均由上訴人負擔。
    事實及理由
甲、程序方面：
    按當事人死亡者，訴訟程序在有繼承人、遺產管理人或其他
    依法令應續行訴訟之人承受其訴訟以前當然停止；民事訴訟
    法第168條至第172條及前條所定之承受訴訟人於得為承受時
    ，應即為承受之聲明；他造當事人，亦得聲明承受訴訟，民
    事訴訟法第168條、第175條分別定有明文。本件上訴人張○○
    於民國000年0月00日死亡，經張○○之全體繼承人即上訴人張
    蕭美雲、張明發、張錫凱、張明裕、張錫堯於110年4月21日
    具狀聲明承受訴訟（見本院卷第185頁），有張○○之死亡證
    明書、張○○及全體繼承人戶籍謄本資料可參（見本院卷第18
    7至195頁），核與前開規定相符，先予敘明。
乙、實體方面：
壹、被上訴人主張：坐落彰化縣○○市○○段000○0○000○0地號土地
    ，分別為被上訴人張○○（000年0月00日死亡，於本院前審由
    張楊碧珠承受其訴訟）、巫月卿單獨所有（下合稱系爭土地
    ）。上訴人具有事實上處分權之未登記建物（下稱系爭建物
    ）占用系爭土地如原判決附圖（下稱附圖）一、二所示編號
    A至C部分，並無合法正當權源。爰依民法第767條第1項前段
    、中段之規定，求為命上訴人應將系爭建物拆除，並返還系
    爭土地。（原審判上訴人全部敗訴，上訴人聲明不服，提起
    上訴）。並答辯聲明：上訴駁回。
貳、上訴人則以：系爭土地均分割自同段000 地號土地，重測前
    為彰化縣○○鎮○○○段○○○○段0地號，原登記為祭祀公業○○○所
    有，而由訴外人張深池向祭祀公業○○○承租使用。其後，張
    深池於46年5月5日與伊父親張樹界訂立讓渡契約，將系爭建
    物所在部分之土地承租權讓與張樹界，供其建築房屋使用。
    嗣張樹界另於70年1月10日與訴外人黃添貴、黃新（以下與
    張深池合稱張深池等3人）訂立地上權讓渡契約書，取得系
    爭建物坐落系爭土地之租賃權利。嗣張樹界於00年0月00日
    死亡，伊繼承父親張樹界就系爭土地基地租賃之承租權，租
    賃關係未經終止，伊自屬有權占有等語，資為抗辯。並於本
    院上訴聲明：㈠原判決廢棄。㈡前項廢棄部分，被上訴人在第
    一審之訴駁回。
參、兩造整理並協議簡化爭點就下列事項不為爭執（見本院前審
    卷第146至147頁），並有相關證據在卷可參，且經本院職權
    調閱彰化地院102年度訴字第369號、103年度員簡字第284號
    、103年度員簡聲字第9號、104年度簡上字第108號卷宗、10
    3 年度司執字第34790號、102年度員簡字第64號、102年度
    簡上字第109號、本院103年度上字第327號、最高法院104年
    度台上字第633號卷宗，查核屬實，自得採為判斷之基礎。
一、系爭土地原為祭祀公業○○○所有，於100年5月6日分割自同段
    000地號，重測前為○○○段○○○小段3地號，於日治時期地號為
    ○○○第○番地；被上訴人巫月卿於100年5月間向祭祀公業○○○
    買受系爭000之0地號土地，並於100年7月15日以買賣為原因
    辦理該土地所有權移轉登記取得所有權；被上訴人張○○於10
    2年2月間向祭祀公業○○○買受系爭000之0地號土地，並於102
    年4月2日以買賣為原因辦理所有權移轉登記取得所有權。（
    土地謄本暨地籍圖各1份，見原審卷第8至10頁）。
二、上訴人占有使用系爭000之0地號地號土地之位置面積如原判
    決主文第1項所示，占有使用系爭000之0地號土地之位置面
    積如原判決主文第2項所示，上開建物均為未保存登記建物
    ，上訴人為上開建物之事實上處分權人。
三、祭祀公業○○○曾於96年間召開派下員大會，討論「員林鎮○○○
    段○○○小段0地號土地如何處理」，決議「張道財等4人占用
    ，本公業同意依三七五租約方式分割184坪移轉給予之」、
    「本筆土地另分割50坪予張○○派下員」（派下員會議紀錄1
    份，見原審卷第51至52頁，被證7）。
四、上訴人之父張樹界於00年0月00日死亡，隨後張樹界之配偶
    死亡，所遺權利義務由上訴人單獨繼承（戶籍謄本2份，見
    原審卷第47至50頁）
五、祭祀公業○○○出賣系爭土地予被上訴人之前，曾以存證信函
    通知上訴人行使優先承買權（存證信函1件，見原審卷第56
    至57頁）。　
肆、被上訴人主張上訴人無權占有使用系爭土地，上訴人辯稱㈠
    其父張樹界曾於46年5月5日與張深池訂立地上權讓渡契約書
    ，張樹界復於70年1月10日與黃添貴、黃新訂立地上權讓渡
    契約書，故張樹界生前就系爭土地與祭祀公業○○○之間有基
    地租賃關係存在；㈡其繼承張樹界就系爭土地基地租賃之承
    租權，本於基地租賃之法律關係，有權占有使用系爭土地云
    云，本院判斷如下：
一、上訴人未能舉證證明張樹界生前就系爭土地與祭祀公業○○○
    之間有基地租賃關係存在。
  ㈠按所有人對於無權占有或侵奪其所有物者，得請求返還之。
    對於妨害其所有權者，得請求除去之，民法第767 條第1項
    前段、中段定有明文。又以無權占有為原因，請求返還所有
    物之訴，被告對原告就其物有所有權存在之事實無爭執，僅
    爭執兩造間存有契約關係，而以非無權占有為抗辯者，原告
    於被告無權占有之事實，無舉證責任。被告應就其取得占有
    ，係有正當權源之事實證明之。如不能證明，則應認原告之
    請求為有理由（最高法院72年度台上字第1552號、98年度台
    上字第863號裁判要旨參照）。查系爭000之0地號土地現為
    被上訴人巫月卿所有，系爭000之0地號地號土地於起訴時為
    被上訴人張○○所有，被上訴人張○○於訴訟中之000年0月00日
    死亡，該土地由張楊碧珠繼承，並於000年0月00日辦妥繼承
    登記，此有土地登記謄本及戶籍謄本在卷可稽（見原審卷第
    8、9頁、本院前審卷第14、15頁）。上訴人占有使用系爭00
    0之0地號地號土地之位置面積如原判決主文第1項所示，占
    有使用系爭000之0地號土地之位置面積如原判決主文第2項
    所示，上開建物均為未保存登記建物，上訴人為上開建物之
    事實上處分權人，此為兩造不爭執之事實。則上訴人自應就
    占有系爭土地係有正當權源之事實證明之。
  ㈡上訴人雖抗辯：其父張樹界曾於46年5月5日與張深池訂立地
    上權讓渡契約書，張樹界復於70年1月10日與黃添貴、黃新
    訂立地上權讓渡契約書，故張樹界生前就系爭土地與祭祀公
    業○○○之間有基地租賃關係存在云云，並提出地上權讓渡契
    約書2份（見原審卷第38至46頁）、祭祀公業○○○派下員大會
    會議紀錄1份（見原審卷51、52頁）、祭祀公業○○○99年9月8
    日通知書（見原審卷第54至55頁）、祭祀公業○○○99年9月21
    日存證信函（見原審卷第56至57頁）、64、65、66年度田賦
    代金繳納收據3份（見本院前審卷第106至107頁）、72年度
    上期地價稅繳款書（見本院前審卷第108頁），及舉證人即
    張深池之子張道財為證。然查：
  ⒈依卷附上訴人所提出之張樹界於46年5月5日與張深池訂立之
    地上權讓渡契約書，其開宗明義記載：「茲為地上權讓渡事
    宜，出讓人張深池略稱為甲方，受讓人張樹界略稱為乙方，
    雙方諦結條件如次．．」（原審卷第38頁），上開契約明載訂
    約之人為張樹界、張深池；而卷附張樹界於70年1月10日與
    黃添貴、黃新訂立之地上權讓渡契約書，其開宗明義記載：
    「立契約書人：受讓人張樹界（以下簡稱甲方），立契約書
    人：出讓人黃添貴、黃新（以下簡稱乙方）茲為地上權讓渡
    事宜，雙方訂立本約如下．．」（原審卷第43頁），上開2份
    讓渡契約書訂約之人前者為張深池、張樹界，後者為張樹界
    與黃添貴、黃新，祭祀公業○○○均非該等契約之當事人，祭
    祀公業○○○自不受該等契約內容之拘束。且上訴人復未舉證
    證明張深池、黃添貴、黃新等人就前述讓渡契約書所載之土
    地，與祭祀公業○○○之間有基地租賃關係存在，實難僅依該
    等契約書所載之內容，遽認張樹界生前就系爭土地與祭祀公
    業○○○之間有基地租賃關係存在。
  ⒉又依上訴人所提出之96年10月3日祭祀公業○○○派下員大會會
    議紀錄，其討論事項及決議事項固記載「：…張明達：本公
    業員林鎮○○○段○○○小段3地號土地處理，建請依張○○○○○○段0
    00地號模式處理佔有人依三七五方式分配之。第三案：員林
    鎮○○○段○○○小段0地號土地如何處理？請討論之。決議：經
    派下員一致贊成以如下方式處理，張道財等四人佔用，本公
    業同意依三七五租約方式分割184坪移轉給予之。…本筆土地
    剩餘之面積扣除應支付代書報酬外，全部出售之。每坪新台
    幣伍萬伍仟元正，派下員有優先購買權，派下員自即日起十
    日內若願意承買上列土地者，應向管理人意見表示，逾期視
    為放棄優先購買權。本案並授權管理人為之，張道財等分割
    上項土地後，不得再向公業請求任何權利。本筆土地另分割
    50坪予張○○派下員，其餘土地權利不得再向公業請求。…。
    」（見原審卷第51至52頁）等內容，被上訴人之前手即祭祀
    公業○○○確曾決議關於張道財等四人佔用，希望依三七五租
    約方式分割184坪移轉給予之方式處理，解決土地遭人占用
    之糾紛，惟該決議內容並未記載上訴人就系爭之土地有租賃
    權存在，所稱「張道財等四人佔用」所指人別為何、占用範
    圍是否與本件系爭土地特定、一致均屬未定，又決議因素可
    能眾多，礙難由此看出祭祀公業○○○與上訴人間就系爭土地
    已成立或存在租地建屋關係。況事後祭祀公業○○○與張道財
    等人，並未依該決議內容訂約執行該決議之內容，實難以上
    開決議內容，遽認上訴人就系爭土地與祭祀公業○○○間有土
    地租賃關係存在。至於祭祀公業○○○出賣系爭土地予被上訴
    人之前，曾於99年9月8日、99年9月21日分別以通知書（見
    原審卷第54至55頁）、存證信函（見原審卷第56至57頁）通
    知上訴人得依派下員之權利及依前述96年10月3日決議內容
    行使優先承買權，此僅是祭祀公業○○○對派下員盡權利通知
    之義務，而上開通知書、存證信函均無上訴人與祭祀公業○○
    ○就系爭土地有租賃關係存在之記載，亦難以上開證據為上
    訴人有利之認定。
  ⒊再審諸上訴人提出之64、65、66年度田賦代金繳納收據3份（
    見本院前審卷第106至107頁），其繳納義務人固記載為張樹
    界，惟其上並未記載張樹界為土地之承租人，況收據所載之
    土地坐落僅記載為「○○○」，是否為本件上訴人占用之土地
    尚有不明，是上開收據僅足證明張樹界有繳納64、65、66年
    度田賦代金之事實，惟尚難以該等收據之存在，即認張樹界
    與祭祀公業○○○間就系爭土地有土地租賃關係存在。至於卷
    附72年度上期地價稅繳款書（見本院前審卷第108頁），其
    記載繳納義務人為祭祀公業○○○（管理人張樹曾），縱張樹
    界有代繳之事實存在，亦難以該年度地價稅繳納之事實即遽
    認張樹界與祭祀公業○○○間就系爭土地有土地租賃關係存在
    。
  ⒋另證人即張深池之子張道財於107年5月29日於本院到庭陳證
    稱：…沒有看過我父親有與張樹界簽訂地上權契約書，但是
    聽父親說他有一筆土地在隔壁，當時有跟張○○的父親拿錢給
    他們使用，像買賣一樣。…．有參加96年10月13日在○○○○○餐
    廳舉行的祭祀公業○○○派下員大會…當時大會有決議張○○所占
    有的大約50坪土地空出來給張○○，而張○○不要去分配價金…
    ，當時有會議記錄，張○○方面就說要保有大約50坪土地，另
    一方面占有人有優先購買權。…（經本院提示原審卷第52頁
    會議記錄第三案）我覺得這個會議記錄內容有被更改，根本
    沒有第三案裡面所說的由張道財負責處理，我又不是管理人
    也不是代書，憑什麼負責處理，上面的印章也不曉得是不是
    我的。…在我印象中、當時有決議要分大約50坪土地給張○○
    ，但是其餘土地買賣價金的部分他都自動放棄…等語（詳見
    本院前審卷第125頁反面至128頁），依證人張○○前開證述內
    容，祭祀公業○○○於96年10月3日僅決議以約大約50坪土地與
    上訴人解決占用之問題，且上訴人必須放棄該土地出賣之價
    金分配權，並無確認上訴人與祭祀公業○○○就系爭土地有土
    地租賃關係存在之情事，亦難以上開證人之證述為上訴人有
    利之認定。
  ⒌基上所述，上訴人既未能舉證證明張樹界生前就系爭土地與
    祭祀公業○○○之間有基地租賃關係存在，則其抗辯張樹界就
    系爭土地與被上訴人前手祭祀公業○○○之間有基地租賃關係
    存在，張樹界生前就系爭土地有基地租賃之承租權，應無可
    採。
二、承上，張樹界生前就系爭土地與被上訴人前手祭祀公業○○○
    之間無基地租賃關係存在，上訴人即無從本於繼承法則繼受
    系爭土地之任何租賃權。是上訴人抗辯其已繼承張樹界對系
    爭土地之租賃權，有權占有使用系爭土地，被上訴人為祭祀
    公業○○○之後手，其得對抗被上訴人云云，於法無據，自無
    理由。
三、綜上所述，被上訴人為系爭土地之所有權人，上訴人未能舉
    證其占用系爭土地具有合法正當之權源，從而，被上訴人依
    民法第767條第1項前段及中段之規定，請求上訴人將坐落系
    爭000之0地號地號土地上如附圖一所示編號A部分面積51.1
    平方公尺1樓鐵皮棚房、編號B部分面積54.11平方公尺3樓樓
    房及編號C部分面積53.42平方公尺3樓樓房拆除，並將上述
    編號A、B、C部分土地及編號D部分面積6.66平方公尺空地返
    還被上訴人張楊碧珠，並應將坐落系爭373之3地號土地上如
    附圖二所示編號A部分面積5.48平方公尺磚造鐵皮棚房、編
    號B部分面積6.68平方公尺磚造鐵皮棚房及編號C部分面積7.
    65平方公尺磚造鐵皮棚房拆除，並將土地返還被上訴人巫月
    卿，為有理由，應予准許。原審所為上訴人敗訴之判決，並
    無不合。上訴論旨指摘原判決不當，求予廢棄改判，為無理
    由，應駁回其上訴。
伍、本件事證已臻明確，兩造其餘之攻擊或防禦方法及所用之證
    據，經本院斟酌後，認為均不足以影響本判決之結果，爰不
    逐一論列，附此敘明。
陸、據上論結，本件上訴為無理由，依民事訴訟法第449條第1項
    、第78條，判決如主文。
中　　華　　民　　國　　110 　年　　8 　　月　　25 　日
                  民事第三庭  審判長法　官  黃玉清
                                    法　官  許旭聖
                                    法　官  涂秀玲
正本係照原本作成。
如不服本判決，應於收受送達後二十日內向本院提出上訴書狀，
其未表明上訴理由者，應於提出上訴後二十日內向本院補提理由
書狀（均須按他造當事人之人數附繕本）。
上訴時應提出委任律師或具有律師資格之人之委任狀；委任有律
師資格者，另應附具律師資格證書及釋明委任人與受任人有民事
訴訟法第四百六十六條之一第一項但書或第二項所定關係之釋明
文書影本。如委任律師提起上訴者，應一併繳納上訴裁判費。因
疫情而遲誤不變期間，得向法院聲請回復原狀。

                                    書記官  康孝慈
　　　　　　　　　　　　　　　　　　
中　　華　　民　　國　　110 　年　　8 　　月　　25　　日